臺灣高等法院臺南分院刑事裁定
111年度毒抗字第228號
抗  告  人  
即  被  告  劉鴻億

上列抗告人因強制戒治案件，不服臺灣嘉義地方法院中華民國11
1年3月3日裁定（111年度毒聲字第53號）提起抗告，本院裁定如
下：
    主  文
抗告駁回。
    理  由
一、本件抗告意旨略以：抗告人即被告甲○○自民國108年由大陸
    返台後，即在堂姐鐵工廠工作，之前施用毒品之前案紀錄，
    亦已經起訴、強制戒治，業已受處罰，再依被告前案紀錄認
    定被告有施用毒品傾向，顯然有違一事不二罰原則。又被告
    係因身體中風，經醫師急救而救回一命，但因行動不便，以
    致摔傷，方才會再施用毒品，否則被告有正當工作，何必再
    施用毒品而自毀生活；嘉義市警察局以協助調查為由，騙家
    母說被告協助調查即回，未持相關令狀，被告應屬自行到庭
    ；再者，被告行動不便，有中風病史，為檢察官送觀察、勒
    戒，年邁母親心急如焚，路途奔波，如有意外，何人可負責
    ；被告至臺南勒戒所，因疑似患有肺結核，故移轉舍房，同
    監之獄友，身體不佳，被告本於善心盡力協助照護，但原審
    仍裁定被告應強制戒治，豈非好心沒有好報，有失公平，原
    裁定應有違誤，請求撤銷原裁定，更為適當合法之裁定。
二、原裁定意旨略謂：被告甲○○前因施用毒品案件，經原審法院
    以110年度毒聲字第208號裁定送勒戒處所觀察、勒戒後，經
    法務部矯正署臺南看守所附設勒戒處所評分結果，認有繼續
    施用毒品傾向，故准檢察官之強制戒治之聲請，裁定令被告
    入戒治處所強制戒治，其期間為6個月以上，至無繼續強制
    戒治必要為止，但最長不得逾1年。
三、按觀察、勒戒後，檢察官或少年法院（地方法院少年法庭）
    依據勒戒處所之陳報，認受觀察、勒戒人無繼續施用毒品傾
    向者，應即釋放，並為不起訴之處分或不付審理之裁定；認
    受觀察、勒戒人有繼續施用毒品傾向者，檢察官應聲請法院
    裁定或由少年法院（地方法院少年法庭）裁定令入戒治處所
    強制戒治，其期間為6個月以上，至無繼續強制戒治之必要
    為止，但最長不得逾1年，毒品危害防制條例第20條第2項定
    有明文。次按勒戒處所應注意觀察受觀察、勒戒人在所情形
    ，經醫師研判其有或無繼續施用毒品傾向後，至遲應於觀察
    、勒戒期滿之15日前，陳報該管檢察官或少年法院（庭），
    觀察勒戒處分執行條例第8條第1項亦定有明文。依據上開規
    定，受觀察、勒戒人有無繼續施用毒品之傾向，係由醫師研
    判。而關於有無繼續施用毒品傾向之評估標準，法務部已於
    110年3月26日以法矯字第11006001760號函修正頒布「有無
    繼續施用毒品傾向評估標準紀錄表」、「有無繼續施用毒品
    傾向評估標準評分說明手冊」，上開評分說明手冊載明判定
    之原則：「受觀察勒戒人入所後，經過2週時間的觀察、勒
    戒，由處所及醫療人員依據其各項紀錄、資料及觀察勒戒期
    間之行為表現，加以評分。在勒戒人入所4-6週後，可再做
    一次評估以做必要之評分修正。每一大項皆有靜態因子與動
    態因子。先以靜態因子分數評分，靜態因子分數總分在60分
    （含）以上為『有繼續施用毒品傾向』；60分以下，與動態因
    子分數相加，如果總分在60分（含）以上，為『有繼續施用
    毒品傾向』」，又評估標準紀錄表及說明手冊中「前科紀錄
    與行為表現」之第1題及第3題之計分方式修正如下(餘無修
    正)：㈠第1項「毒品犯罪相關司法紀錄」：計分方式修正為
    每筆(次)5分，總分上限為10分；㈡第3項「其他犯罪相關紀
    錄」：計分方式修正為每筆(次)2分，總分上限為10分。是
    被告有無「繼續施用毒品傾向」，係依具體個案之臨床實務
    及相關事證等情綜合判定，有其相當之專業依據及標準，且
    涉及專門醫學，另衡酌強制戒治的目的，是為協助施用毒品
    者戒斷毒品的心癮及身癮，所為的一種保安處分類型，該評
    估標準是適用於每一位受觀察、勒戒處分之人，具一致性、
    普遍性、客觀性，並加以綜合判斷的結果，倘其評估由形式
    上觀察，無擅斷或濫權等明顯不當的情事，法院自應予以尊
    重。
四、經查：
  ㈠被告前因施用第二級毒品，經原審法院以110年度毒聲字第20
    8號裁定令入勒戒處所觀察、勒戒後，再經法務部矯正署臺
    南看守所附設勒戒處所醫療人員依法務部矯正署110年3月26
    日修正後之評估標準評估被告有無繼續施用毒品之傾向，被
    告得分狀況為：
　1.前科紀錄與行為表現部分合計33分：⑴毒品犯罪相關司法紀
    錄共3筆，每筆5分，因已逾得分上限，故以上限10分計算；
    ⑵首次毒品犯罪年齡為21-30歲以下，計5分；⑶其他犯罪相關
    紀錄有4筆，每筆2分，共8分；⑷入所時尿液毒品檢驗有多種
    毒品反應，計10分；⑸所內行為表現，無違規，計0分。
　2.臨床評估部分合計為30分：⑴有海洛因、安非他命、K他命多
    重毒品濫用計10分；⑵有合法物質濫用，種類：菸、酒、檳
    榔，每種2分，計6分；⑶使用方式無注射使用，計0分；⑷使
    用年數為超過1年，計10分；⑸無精神疾病共病，計0分；⑹臨
    床綜合評估（含病識感、動機、態度、就醫意願），評定為
    中度，計4分。
　3.社會穩定度部分合計為0分：⑴全職工作：鐵工，日薪1900萬
    元，計0分；⑵家庭：無家人藥物濫用，計0分；⑶入所後有家
    人訪視，計0分；⑷出所後與家人同住，計0分。
  ㈡故醫療人員依法務部矯正署新修正之有無繼續施用毒品傾向
    各項評估標準為上述評估後，被告之靜態因子得分59分，動
    態因子得分4分，總分合計63分，已逾60分，綜合判斷有繼
    續施用毒品傾向一情，有法務部矯正署臺南看守所111年2月
    23日南所衛字第11100018130號函及所附有無繼續施用毒品
    傾向證明書、有無繼續施用毒品傾向評估標準紀錄表等在卷
    可稽，堪認被告經觀察、勒戒後，確實仍有繼續施用毒品之
    傾向。而毒品危害防制條例規定強制戒治之目的，係因施用
    毒品成癮者，其心癮甚難戒除斷絕，致再犯率偏高，故有持
    續收容於戒治處所施以強制戒治之必要，是該條例第20條第
    2項，係屬強制規定，只需觀察、勒戒後，經評定受觀察、
    勒戒人有繼續施用毒品傾向者，檢察官即應聲請法院裁定令
    入戒治處所施以強制戒治。被告既有施用第二級毒品之事實
    ，並由原審法院以110年度毒聲字第208號裁定送勒戒處所執
    行觀察、勒戒後，復經法務部矯正署臺南看守所附設勒戒處
    所依被告之臨床實務及具體事證，專業評估判定被告為「有
    繼續施用毒品傾向」，尚未戒除毒癮，則為降低其再次施用
    毒品之危險性，自有依法施以強制戒治之必要。
  ㈢被告固以前詞指摘原裁定不當，惟查：
  1.受觀察、勒戒者之毒品犯罪、首次毒品犯罪年齡或其他犯罪
    相關前科紀錄，客觀上反應出受觀察、勒戒者沾染毒品之種
    類、時間、毒癮程度、行為態樣、外在影響環境、可能誘發
    其他犯罪等情狀，自足以作為評估受觀察、勒戒者是否有繼
    續施用毒品傾向之標準，故將該等司法紀錄列為評分項目，
    並無不當，其重點亦非在於用過往犯罪紀錄處罰行為人，而
    係放在評估繼續治療、強制戒治之必要性認定。又刑事責任
    所謂一事不二罰，係指對於同一犯罪行為，基於法秩序之維
    護與人民權益受剝奪應符比例原則之精神，施以法律評價，
    只許擇一種刑事處罰為之，並僅能處罰一次，不得重複施罰
    ，始合公平正義理念（最高法院94年度台上字第6919號刑事
    判決意旨參照）。而毒品施用者因具有病患性犯人特質，對
    其施以觀察、勒戒或強制戒治之保安處分，旨在於幫助施用
    毒品者戒除毒癮，處分之性質非為懲戒行為人，而係為消滅
    其再次施用毒品之危險性，採以觀察、勒戒方式戒除其身癮
    ，及以強制戒治方式戒除其心癮之措施，在評估有無繼續施
    用毒品傾向時，納入施用者前此之毒品等前案紀錄作為指標
    ，通案列計一致但比重不同之分數（毒品紀錄每筆5分，其
    他前案紀錄每筆2分），再為個案上之統計與分數加總，並
    設有上限10分之限制，最後得出有繼續施用毒品傾向之結論
    而認施用者有強制戒治之必要，有其本質考量及合理之關連
    性，並無不當，亦非針對其過去之前案紀錄再重複為刑事處
    罰。且卷附之評估標準表，其評估標準並非僅以被告前科紀
    錄為斷，尚包含其他行為表現、臨床評估與社會穩定度等 
    項目，卷附之評估標準表，就何者屬動態因子，何者屬靜態
    因子，均列述甚詳，經核並無重複相加之錯誤。被告抗告指
    摘評估標準引用毒品前科紀錄，有違一事不二罰原則，其抗
    告應無理由。
　2.按受戒治人入所時，應行健康檢查，有下列情形之一者，應
    拒絕入所：一、罹法定傳染病，因戒治有引起群聚感染之虞
    。二、衰老、身心障礙，致不能自理生活。三、現罹疾病，
    因戒治而有病情加重或死亡之虞。四、懷胎五月以上或分娩
    未滿二月，戒治處分執行條例第7條第1項定有明文，故其因
    施用毒品經裁量認為應受強制戒治處分者，縱令於入所執行
    時，為執行機關認為有前引規定之事由而予拒絕入所時，在
    性質上亦屬客觀之執行障礙，尚難與規範評價上作為判斷被
    告應接受何種方式矯治始能達成目的之裁量限制混為一談。
    是以，被告身體狀況如何，係屬有無上述情狀而戒治處所得
    拒絕入所之問題，並非法院決定強制戒治與否所得加以考量
    ，被告此部分抗告亦無理由。
　3.又上開有無繼續施用毒品傾向證明書及評估標準紀錄表之評
    估，乃法務部矯正署臺南看守所附設勒戒處所相關專業知識
    經驗人士在被告觀察、勒戒期間，依其本職學識，於評估後
    所為之綜合判斷，乃具科學驗證所得之結論，自得憑以判斷
    抗告人有無繼續施用毒品傾向之證明，且由形式上觀察，並
    無擅斷或濫權等明顯不當之情事，法院宜予尊重其行政職權
    之行使及專業之判斷。被告上開評估標準紀錄表均已詳細標
    列各項評分項目及評分標準，與前揭勒戒處所評分說明手冊
    規定並無不合，且勒戒處所之組織、人員之資格及執行觀察
    、勒戒相關程序，暨判斷施用毒品者有無繼續施用毒品傾向
    ，均有相關法令嚴格規範，非可恣意而為，並非無客觀明確
    之標準。而抗告人所提之其餘抗告事由，其中抗告人於所內
    表現並無違規，上述評估紀錄確實以「0分」計算，並無違
    誤；其餘抗告意旨所指警察機關偵查作為及其個人在監所之
    處境、家庭狀況等，核均與判斷被告應否強制戒治之評估標
    準無涉，亦無從據以指摘前述評估紀錄有何不當，故被告此
    部分抗告亦無理由。
  ㈣綜上所述，原審法院依憑該勒戒處所按被告之臨床實務及具
    體事證綜合評分及判定被告「有繼續施用毒品傾向」，認定
    檢察官之聲請為正當，裁定被告應入戒治處所施以強制戒治
    ，其期間為6個月以上，至無繼續強制戒治之必要為止，但
    最長不得逾1年，並無不合，被告執前詞提起抗告，經核均
    無理由，應予駁回。
五、依刑事訴訟法第412條，裁定如主文。　　
中　　華　　民　　國　　111 　年　　3 　　月　　 18　 日
                  刑事第五庭    審判長法　官  蔡廷宜
                                      法　官  翁世容
                                      法　官  林坤志
以上正本證明與原本無異。
不得再抗告。
　　　　　　　　　　　　　　　　　　　書記官  凌昇裕　　
中　　華　　民　　國　　111 　年　　3 　　月　　18　　日